【裁判字號】    97,訴,507
【裁判日期】    971015
【裁判案由】    妨害自由等
【裁判全文】
臺灣苗栗地方法院刑事判決               97年度訴字第507號
公  訴  人  臺灣苗栗地方法院檢察署檢察官
被      告  甲○○
上列被告因恐嚇取財案件，經檢察官提起公訴（96年度偵字第54
43號），本院判決如下：
    主  文
甲○○無罪。
    理  由
壹、公訴要旨：
一、公訴事實及罪名：
    被告甲○○夥同乙○○（本院已另行審結）於民國94年9 月
    間某日下午，在苗栗縣苑裡鎮○○路芳霆房屋仲介公司（原
    尚億房屋仲介公司），共同強逼己○簽立新臺幣（下同）4
    萬2 千元本票後，以利息名義，每隔10天，向己○強索5 千
    元，前後共索取4 萬6 千元。嗣後並於94年12月底某日晚間
    ，由乙○○率2 位小弟前往己○經營位在苗栗縣苑裡鎮○○
    路之啟航土地代書事務所，擬再向己○索討上述本票金額未
    遇，竟對事務所大門潑灑紅漆，並留下恐嚇字條，揚言如不
    還錢將對其不利，己○因而害怕而將事務所停業。嗣於95年
    4 月26日17時許，乙○○駕車前往己○新開業位在苗栗縣苑
    裡鎮舊社里7 鄰舊社90之1 號之己○代書事務所，因要債未
    果，持木棒將事務所內之電腦及魚缸等物砸毀（毀損未據告
    訴），以此強暴手段逼迫己○給錢。因認被告與乙○○共同
    涉犯刑法第346 條第1 項之恐嚇取財罪嫌。
二、檢察官之舉證：
（一）共同被告乙○○之警、偵訊筆錄（96年度偵字第5443號卷
      ）：承認94年9 月間，己○有簽本票給伊，當時被告甲○
      ○在場，後來有從己○那邊拿到4 萬2 千元，在94年12月
      底，有將己○的代書事務所搗毀等情。
（二）被告甲○○之警、偵訊筆錄（96年度偵字第5443號卷）：
      綽號為「匡仔明」，94年9 月間，乙○○要己○寫字條時
      伊有在場之事實。
（三）秘密證人丙○之警、偵訊筆錄：證述上開犯罪事實全部。
（四）秘密證人丁○之警、偵訊筆錄：證述上開犯罪事實全部。
（五）秘密證人戊○之警、偵訊筆錄：證述乙○○要債未果，95年
      4 月26日17時許，到己○新開設之事務所內砸毀魚缸及電
      腦螢幕之事實。
（六）己○代書事務所遭潑灑紅漆照片4 張及紙條3 張：乙○○
      要債未果，於94年12月底某日晚間潑灑紅漆並留下紙條，
      揚言如己○不還錢要對其不利之事實。
（七）己○代書事務所內魚缸及電腦螢幕等遭砸毀之照片4 張：
      乙○○要債未果，95年4 月26日17時許，到己○新開設之
      事務所內砸毀魚缸及電腦螢幕之事實。
貳、本院之判斷：
一、法律依據：
（一）刑事訴訟法第154 條第1 、2 項分別規定：被告未經審判
      證明有罪確定前，推定其為無罪；犯罪事實應依證據認定
      之，無證據不得認定犯罪事實。
（二）刑事訴訟法第301 條第1 項規定：不能證明被告犯罪，應
      諭知無罪之判決。
（三）最高法院76年台上字第4986號判例指出：認定犯罪事實所
      憑之證據，雖不以直接證據為限，間接證據亦包括在內；
      然而無論直接或間接證據，其為訴訟上之證明，須於通常
      一般之人均不致有所懷疑，而得確信其為真實之程度者，
      始得據為有罪之認定，倘其證明尚未達到此一程度，而有
      合理之懷疑存在，無從為有罪之確信時，自得為無罪之判
      決。
（四）最高法院92年台上字第128 號判例指出：刑事訴訟法第16
      1 條已於91年2 月8 日修正公布，其第1 項規定，檢察官
      就被告犯罪事實，應負舉證責任，並指出證明之方法。因
      此，檢察官對於起訴之犯罪事實，應負提出證據及說服之
      實質舉證責任。倘其所提出之證據，不足為被告有罪之積
      極證明，或其指出證明之方法，無從說服法院以形成被告
      有罪之心證，基於無罪推定之原則，自應為被告無罪判決
      之諭知。
二、關於證據能力部分之說明：
    按傳聞法則之重要理論依據，在於傳聞證據未經當事人之反
    對詰問予以核實，乃予排斥，惟若當事人已放棄對原供述人
    之反對詰問權，於法院審判時表明同意該等傳聞證據可作為
    證據，基於證據資料愈豐富，愈有助於真實發現之理念，並
    貫徹刑事訴訟法修法加重當事人進行主義之精神，確認當事
    人對於證據能力有處分權之制度，傳聞證據經當事人同意作
    為證據，法院認為適當者，亦得為證據。另當事人於調查證
    據時，對於傳聞證據表示「沒有意見」、「對於證據調查無
    意見」，而未於言詞辯論終結前聲明異議，應視為已有將該
    等傳聞證據採為證據之同意，此刑事訴訟法第159 條之5 定
    有明文。查本案所引之下列證據，被告及檢察官於本院審理
    時，對於證據能力均表示無意見，亦未於本案言詞辯論終結
    前聲明異議，則本院審酌該等證據並無違法取證或證明力顯
    然過低之情事，均得採為證據。
三、按刑法第346 條第1 項恐嚇取財罪，係以意圖為自己或第三
    人不法所有為構成要件之一，若欠缺不法所有意圖，要無由
    成立該條之恐嚇取財罪。又刑法第346 條恐嚇取財罪所謂恐
    嚇，係指以惡害之事通知他人，使其心生畏怖之謂，舉凡以
    言詞、文字或舉動相恐嚇，將加惡害於他人之生命、身體、
    自由、名譽、財產者皆屬之。是如並未涉及對被害人之生命
    、身體、自由、名譽、財產之事有欲加何種具體惡害之通知
    ，縱行為人之舉止不當，仍與所謂「恐嚇」之情形有別，尚
    難以該條之罪相繩。又是否屬惡害之通知，非僅係被害人單
    方之主觀認知為已足，而仍必須以一般合理之正常人之標準
    定之，合先敘明。
四、無罪之理由：
    訊據被告甲○○固供認案發當時有與乙○○先後進入苗栗縣
    苑裡鎮○○路芳霆房屋仲介公司，惟堅決否認有何恐嚇取財
    犯行，辯稱：伊當天只是進去坐坐，他們當時就大小聲，己
    ○說他沒有錢，當時店主也說沒有錢就本票簽一簽，伊才說
    本票簽一簽就沒事了，後來本票有沒有寫伊就不知道了等語
    。經查：
（一）共同被告即證人乙○○於警詢時供稱：「字條是我留的，
      我去找己○都是我一個人去。」等語（96年度偵字第5443
      號卷第15-1頁）。復於偵訊時供稱：「是己○自己要簽的
      ，我沒有逼他。這一次是我自己一個人去的，因為我本來
      跟新尚億的老闆本來就有熟了。」、「（那是不是跟甲○
      ○一起去的？）不是，我去的時候，甲○○本來就已經在
      那邊了。」、「（甲○○在那邊做什麼？）我不清楚。」
      等語（同上偵查卷第324 頁）。又於審理時供稱：「（那
      甲○○講什麼話，你在跟己○要錢的時候？）他是說看我
      跟己○要錢的時候，甲○○有說有欠人家錢就還人家，就
      只有這樣而已。」、「（所以己○簽本票的時候，甲○○
      的確是有在場的？而且甲○○還對己○講你剛剛講的有欠
      人家錢趕快把本票簽一簽的話？）對。不是這樣講，說有
      欠人家錢就還人家。」、「（那後面去事務所留下恐嚇字
      條跟砸毀己○代書事務所的事情，甲○○知不知道？）不
      知道。」、「（為什麼不知道？）因為我是一個人去的。
      」等語（本院卷第122 頁以下）。由上開證言可知，共同
      被告即證人乙○○於警詢、偵訊時，均未指證與被告有何
      恐嚇取財之犯意聯絡，又雖審理時指稱被告有說「有欠人
      家錢就還人家」等語，然此語亦無法認定有何以惡害之事
      通知他人，使其心生畏怖之恐嚇語氣，況且證人乙○○亦
      證稱當時不清楚被告在現場作何事，而後續留字條及砸毀
      己○代書事務所之事情均為其一個人所為，被告均不知情
      等語，則依證人乙○○之證述內容，無從證明被告與其有
      何恐嚇取財之犯意聯絡，故其證詞尚無法為不利於被告之
      認定。
（二）秘密證人丙○雖於警詢時供稱：「甲○○在一旁仗勢要己○
      簽立本票，依我朋友己○看甲○○是跟隨乙○○的小弟。
      」等語（同上偵查卷第139 頁）。復於偵訊時證稱：「..
      .... 『 匡仔明』（即甲○○）就在旁邊講簽給他沒關係
      ，有事情再講，後來迫不得已就簽了本票，因為對方態度
      很惡劣。」等語（95年度他字第272 號卷第69頁）。又於
      審理時證稱：「我想起來了，甲○○他有講說本票趕快簽
      一簽給乙○○。」、「（除了講這些話以外，還有沒有講
      其他的話？）沒有了。」、「（甲○○那時候講話的口氣
      怎麼樣？）他講話的口氣沒有怎麼樣，不是用恐嚇的語氣
      講。」、「（這後續的潑紅漆、留恐嚇紙條、還有砸毀電
      腦跟魚缸的事情，跟甲○○有沒有關係？）我沒有看到。
      」、「（據你觀察的結果，己○先生受到壓力而簽本票是
      僅僅來自乙○○的壓力，還是感受到乙○○跟甲○○兩個
      人共同的壓力？）當時是，可能當時在場的人聽到的是覺
      得是來自乙○○的壓力。」、「（就是現場的人感受來講
      ，己○先生只是感受到乙○○說話的壓力就是說叫人來這
      個壓力，沒有感受到甲○○的壓力是不是？）是。」等語
      （本院卷第135 頁以下）。綜觀以上秘密證人丙○之證述，
      雖於警詢、偵訊提到己○簽立本票時被告在現場，且聽到
      被告說「簽給他沒關係，有事情再講」等語，然此語亦難
      認有何以惡害之事通知他人，使其心生畏怖之恐嚇語氣，
      況且其於審理時證稱「沒有感受到甲○○的壓力」等語，
      是難以此證言採為對被告不利之認定。
（三）又綜觀秘密證人丁○、戊○之警詢、偵訊時之供述，僅證稱共
      同被告乙○○曾對己○所經營的代書事務所潑灑紅色油漆
      、砸毀魚缸、電腦等情，並未提到被告曾參與其事，故其
      等證述並無從證明被告與乙○○間有何犯意聯絡及行為分
      擔，況且秘密證人丁○於審理時證稱己○簽本票當天，其並
      未在現場，後來是聽聞己○所述等語，從而秘密證人丁○既
      係聽聞己○所述，並非其親自見聞，自不得以秘密證人丁○
      所述，為被告涉犯恐嚇取財罪之論據。又代書事務所被潑
      油漆當天，秘密證人丁○證稱在現場看到的人，並不包含被
      告等語（本院卷第145 頁以下）。故從上述證人之證言至
      多僅能證明共同被告乙○○之犯行，並無法證明被告涉嫌
      恐嚇取財之犯行。
（四）另己○代書事務所遭潑灑紅漆照片4 張及紙條3 張，及所
      內魚缸及電腦螢幕等遭砸毀之照片4 張等僅為客觀狀態之
      呈現，無法據以證明係被告所為，更無法證明被告與乙○
      ○有何犯意聯絡及行為分擔。
（五）綜觀檢察官所提出之相關證據，其中僅在現場之證人乙○
      ○、秘密證人丙○之證述與被告有關，然其2 人雖指證被告
      案發當時曾在現場，但均未提及被告有何以言語或行動表
      示將加惡害於己○之生命、身體、自由、名譽或財產之情
      狀，被告既未有以言語或行動表示欲加何種具體惡害通知
      於己○之情事，亦無證據足以證明被告與乙○○間有何恐
      嚇取財之犯意聯絡，或被告知悉乙○○為恐嚇取財犯行之
      經過，自難僅以被告在場曾言「簽給他沒關係，有事情再
      講」或「欠人家錢就還人家」等難認有何恐嚇語氣之語，
      即遽認被告所為已符合刑法第346 條恐嚇取財罪之構成要
      件。準此，公訴人所提出各項積極證據，均不足說服使本
      院達到超越合理懷疑之有罪確信，揆諸前揭說明意旨，本
      於「罪疑唯輕」原則，不能證明被告犯罪，依法自應為無
      罪之諭知。
五、適用之法律：
    刑事訴訟法第301 條第1 項。
本案經檢察官蕭慶賢到庭執行職務。
中    華    民    國    97    年    10    月   15     日
                  刑事第二庭  審判長法  官  楊清益
                                    法  官  林大為
                                    法  官  魏宏安
以上正本證明與原本無異。
如不服本判決，應於判決送達後10日內向本院提出上訴狀（應抄
附繕本），其未敘述上訴理由者，應於上訴期間屆滿後20日內補
提理由書狀於本院，上訴於臺灣高等法院臺中分院。告訴人或被
害人如對於本判決不服者，應具備理由請求檢察官上訴，其上訴
期間之計算係以檢察官收受判決正本之日期為準。
                                    書記官  劉千瑄
中    華    民    國    97    年    10    月    15    日


司法院資訊處製作；財團法人民間司法改革基金會備份。
